最高法院刑事判決　　　　　　一○○年度台上字第二八○二號
上　訴　人　王燦忠
選任辯護人　張淑琪律師
上　訴　人　王得清
選任辯護人　張豐守律師
上列上訴人等因妨害國幣懲治條例案件，不服台灣高等法院台中
分院中華民國一００年三月八日第二審判決（九十九年度上訴字
第二五一九號；起訴案號：台灣台中地方法院檢察署九十八年度
偵字第二０六三六號），提起上訴，本院判決如下：
    主  文
上訴駁回。
    理  由
按刑事訴訟法第三百七十七條規定，上訴於第三審法院，非以判
決違背法令為理由，不得為之。是提起第三審上訴，應以原判決
違背法令為理由，係屬法定要件。如果上訴理由書狀並未依據卷
內訴訟資料，具體指摘原判決不適用何種法則或如何適用不當，
或所指摘原判決違法情事，顯與法律規定得為第三審上訴理由之
違法情形，不相適合時，均應認其上訴為違背法律上之程式，予
以駁回。上訴人王燦忠上訴意旨略稱：(一)、依據起訴書及第一審
檢察官在準備程序中所為之更正陳述，起訴之事實應僅指王燦忠
、王得清父子涉嫌自民國九十八年五月間至同年八月二十六日，
在（改制前）台中縣太平市○○路四０二巷十六之一號及十八號
（下分稱十六之一號廠房、十八號廠房），偽製新台幣（下同）
十元與五十元之硬幣。然則原判決竟擴張認定成：王燦忠先於該
五月間，租得（改制前）同縣大里市○○路山腳巷十二之三號（
牛腳坑）廠房（下稱牛角坑廠房），存置六角形桶、沖床、去毛
邊機等機具，推由王燦忠次子王致皓利用沖床，製作相同於硬幣
大小之半成品，又和王得清操作去毛邊機滾邊，倒入六角形桶，
摻加石頭等物料攪拌磨洗，王得清再將之裝袋，王致皓載至上揭
十六之一號廠房；並載敘：王得清、王致皓在牛角坑廠房工作至
同年六月十日，王燦忠始將上揭機具載回彰化；王得清於同年五
月十四日至該六月十日，持續往返牛角坑廠房和十八號廠房，反
覆從事「落桶」、裝袋、裝籃、搬運等工作；另記載：王燦忠於
同年五月至八月二十六日，在不詳處所，以放電機製作偽造硬幣
之模具頭等各情。顯然就未經起訴之事實併為審究，卻未在判決
理由內說明所憑依據，自嫌理由不備。(二)、原判決既採用000
0000000號行動電話（下稱０九八七手機）及00000
00000號行動電話（下稱０九二八手機）之通訊監察紀錄、
譯文，作為認定王燦忠犯罪之證據，卻僅就０九八七手機之監聽
作業有所說明，就０九二八手機之通訊監察是否合法？其譯文如
何符合傳聞證據例外得為適格證據之情形？皆無何記敘，並非妥
適。(三)、原審既然採用王得清之警詢筆錄與警員製作之偵查報告
，作為不利於王燦忠認定之證據，竟僅說明相關諸人均知此屬傳
聞證據，但迄至辯論終結前未聲明異議，審酌其製作時之情況，
尚無違法不當，且具有關連性，乃肯認其證據能力而已，「然未
具體說明其如何審酌上開證據作成時之情況認為適當，亦難認適
法」。(四)、王燦忠係因前犯妨害國幣懲治條例罪，即將服刑（按
現已在監），顧慮家中經濟困難，始再犯本件之罪，但製成者，
祇有一枚五十元、二萬四千三百三十五枚十元硬幣，既價值不多
，亦未外流，並無獲利，第一審以刑法第五十七條各款量刑斟酌
因素所無之「坦承犯罪動機」，認為王燦忠之所以坦承，無非罪
證至明，「無辯解空間……非犯後已知悔悟之結果」，處以有期
徒刑八年之重刑，當違比例原則、平等原則，原判決不加糾正，
逕行駁回王燦忠之第二審上訴，顯然同有違誤。又關於扣案之器
械、半成品，悉依刑法第三十八條第一項第二款予以沒收，不詳
加區別依同法第二百條規定沒收；又對於未扣案之上揭六角形桶
、沖床、去毛邊機、放電機及模具頭，以非屬違禁物，亦非上揭
特別法所定應義務沒收之偽造幣券為由，不予諭知沒收，均有適
用法則不當之違法。另上訴人王得清上訴意旨略謂：(一)、王得清
既已辯明：「我去現場，只有將代幣放在『落桶』內，進行『落
桶』工作」、「我沒有接觸到從半成品製作到成品（階段的）工
作」等語，要與王燦忠警詢時所言：未請王得清幫忙製造偽幣之
半成品，他不知道我在做什麼，我跟他說是幫別人製作「代幣」
；王致皓在第一審所證：王燦忠祇說係替人製造「代幣」各等語
相符，衡諸承租廠房、購置各類機具、原物料，皆王燦忠所為，
王得清全未參與，可見王得清無共同犯罪之認識。原判決罔顧上
揭有利於王得清之證據而不採，竟論以偽造幣券罪之共同正犯，
自有證據上理由矛盾之違誤，並嫌理由欠備。(二)、微論系爭通訊
監察紀錄之譯文，如何具有證據能力，原判決未加說明，已有理
由不備之違失，且稽其內容，皆無關偽造硬幣之事，甚或與王得
清無何牽連，原判決採憑為認定王得清犯罪之依據，同有證據上
理由矛盾之違誤。(三)、承辦警員謝昆材、小隊長李石松雖謂案發
之前，曾暗中至十八號廠房外面察看，但二人所供關於人、車出
入之情相互齟齬，並先後不一，實無可信；縱然王得清在職業訓
練中心所學非關電動門之維修，但仍非無在其他地方學得此技能
之可能，房東陳玦甫及工人吳家豐既證實十六號之一廠房之鐵捲
門確有損壞，足見王得清所辯出現該處係要修繕鐵捲門，應無不
實，原判決竟採用謝昆材、李石松具有瑕疵之證言，認定身患癲
癇、經常全身痙攣、抽搐、喪失意識，無法從事偽造硬幣工作之
王得清共同犯偽造國幣罪，顯然採證認事違背證據法則各云云。
惟查：(一)、法院之審判，固以檢察官擇為起訴之客體作為對象，
但並不受偵查檢察官起訴書之記載或公訴檢察官在庭補充、更正
陳述之範圍所限制，觀諸刑事訴訟法第二百六十七條規定：「檢
察官就犯罪事實一部起訴者，其效力及於全部」甚明。具體以言
，凡是和起訴之基本社會事實，在法律評價上屬於實質上或裁判
上一罪關係者，即為起訴效力所及，法院應併予審判，不生同法
第三百七十九條第十二款後段訴外裁判之違法問題。原判決理由
三－(四)內，既敘明王燦忠、王得清與王致皓意圖供行使之用，於
密接之時間、地點，以同批機器設備，陸續偽製硬幣，足認係基
於集合犯包括一罪之犯意反覆行為。所為之事實認定，即係以起
訴書所載之基本社會事實為準，就構成此法律評價為實質上一罪
之集合犯有關犯情予以審判，並無王燦忠上訴意旨所謂訴外裁判
或理由不備之違法情形存在。(二)、證據之取捨、證明力之判斷與
事實之認定，俱屬事實審法院自由裁量判斷之職權，此項職權之
行使，倘不違背客觀存在之經驗法則或論理法則，即無違法可指
，觀諸刑事訴訟法第一百五十五條第一項規定甚明。而供述證據
雖彼此稍異或先後不一，審理事實之法院仍可斟酌調查所得之各
項證據，本於經驗法則、論理法則，作合理之比較，定其取捨，
採用相同基本事實之陳述，非謂其中一有不符，即應全部不可採
信。又所謂應於審判期日調查之證據，係指與待證事實具有重要
關係，在客觀上認有調查之必要性，且有調查之可能性，為認定
事實、適用法律之基礎者而言，如事實已臻明確，或調查途徑已
窮，自毋庸為無益之調查，亦無未盡調查證據職責之違法可言。
再刑法之共同正犯，祇要行為人間具有犯意聯絡、行為分擔，即
克成立。原判決主要係依憑王燦忠迭在警詢、偵查及審理中，坦
承購買機具、租用廠房，偽製通用硬幣，經警查獲，扣得一干半
成品、成品及各類機具之全部自白，並在警詢時，供明：係由王
得清幫忙將半成品「排到籃子裡」，於第一審審理中，更明言：
王得清、王致皓兄弟在牛角坑廠房「切半成品」，在偵查中另指
稱：王得清在十八號廠房見過十元及五十元半成品，且拿電子磅
秤進廠；王得清在第一審審理中，直承確有在廠房內，將切割完
成之半成品裝籃，倒入桶內，進行「落桶」工作，再裝回籃子之
部分自白；王致皓證稱：警方監聽得伊和父親王燦忠之行動電話
通聯，關於譯文中之「手套」、「滾好」、「巴蒂切完沒」、「
幾袋」、「還沒裁、還沒切」，均係製造硬幣之相關事宜，因為
半成品圓形東西，金屬邊緣甚為尖銳，必需戴手套處理（滾邊）
，將圓形金屬倒入桶內，加入石頭等物開電源磨洗，即謂「落桶
」，王得清有幫忙秤重，並排入籃內，及搬移轉廠，伊與王燦忠
通電話時，王得清在旁插話「七０九公斤」，係表明秤得之金屬
重量，一籃籃的圓形金屬半成品，要倒入一袋袋的袋子裡，再進
行「落桶」動作；李石松、謝昆材一致供證：確實看見王得清在
十八號廠房進出，並手拿電子磅秤；李石松更指稱：親見王得清
從十八號廠房拿出一個裝有東西之籃子，直接從身上取出鑰匙，
未敲門而開門進入十六之一號廠房，未超過十分鐘，又出來折返
十八號廠房各等語之證言；搜獲之放大鏡一支、銼刀二把、扳手
四支、游標卡尺六支、模具一組、小型沖床一台、去毛邊機一台
、電子磅秤一個、十元正面模具頭七個、十元反面模具頭一個、
五十元正面模具頭三個、五十元反面模具頭十個、十元半成品硬
幣八千八百枚及一批（重約一．六噸）、五十元半成品硬幣一批
（約重二．四噸）、十元偽製硬幣成品二萬四千三百三十五枚、
五十元偽製硬幣成品一枚；中央造幣廠鑑認上揭查扣之硬幣確屬
偽造，且係利用上揭模具處理之鑑定公函；監聽得王燦忠鳩工安
裝車床機具、指示王得清、王致皓買手套、找扳手、切邊、滾邊
、「落桶」、磨洗、秤重、裝袋、移廠、注意關門各動作之行動
電話錄音光碟（含譯文；行動電話號碼分別屬王燦忠、王得清、
王致皓所申用）；員警埋伏暨查獲現場時所攝照片；衡諸王致皓
直言無何委託代製「代幣」之廠商前來接洽（按上訴人等提出之
「刻龍代幣」，至為粗糙，且毋庸滾邊，明顯與半成品硬幣不同
）；時值盛夏，竟罔顧室溫極高，緊閉大門；苟係合法代製「代
幣」，當以集中單一廠房處理，既簡省勞力，又節約時間、金錢
，何須租用三址等情況證據資料，乃認定上訴人等確有如原判決
事實欄所載之犯行，因而維持第一審論處王燦忠、王得清以共同
意圖供行使之用，而偽造幣券罪刑（王燦忠處有期徒刑八年；王
得清依刑法第五十九條規定減輕其刑，處有期徒刑三年六月）之
判決，駁回其等在第二審之上訴。對於王燦忠僅承認自己偽造通
用硬幣，否認和王得清、王致皓共同犯罪；王得清僅承認在不知
情之下，依王致皓所言，將「代幣」放入桶內，進行「落桶」工
作，而矢口否認犯罪，所為王燦忠怕伊癲發作，要王致皓照顧
伊，伊誤信係單純代製「代幣」，未從事半成品以後之製造階段
事務云云之辯解，如何分屬迴護、飾卸之詞，不足採信，亦據卷
內訴訟資料詳加指駁、說明。並敘明前揭「０九八七」手機，係
經合法實施通訊監察（「０九二八」手機部分，亦係依法核發通
訊監察書，此部分雖然漏載，尚非不得以裁定更正、補充），第
一審並勘驗錄音光碟，核對譯文，相關人員均無異議，上訴人等
且直承確係對話之人無訛，各該監聽資料（譯文）自具有證據能
力；陳玦甫、吳家豐所證十六之一號廠房鐵捲門故障一節，非但
不甚明確，且與李石松、謝昆材供證齟齬，更和職訓單位覆稱王
得清祇受「電銲實習」訓練，「無修正鐵捲門課程」之公函不合
，不足為王得清有利認定之依據。所為之事實認定及得心證理由
，俱有上揭各直接、間接證據資料在案可稽，自形式上觀察，並
未違背客觀存在之經驗法則、論理法則。各上訴意旨皆置原判決
已明白論斷之事項於不顧，或就屬原審採證認事職權之適法行使
，任憑己意為相異評價、指摘為違法，且猶執陳詞，仍為單純之
事實爭議，或對於行文之枝節事項予以爭辯，不能認為適法之第
三審上訴理由。(三)、宣告刑之擇定，係屬實體法賦予法院得自由
裁量之職權，祇要在法定刑度之內，以行為人之責任作為基礎，
審酌刑法第五十七條所列各款因素，無顯然濫權或失當者，即難
謂為違法；且所審酌之情形，並不以刑法第五十七條所列者為限
，舉凡與犯情或行為人個人有關之事項，皆包括之。易言之，上
揭法定各款情形，無非例示，且所為審酌，亦不以巨細靡遺詳載
於判決理由之內為必要。原判決既於其理由三－(六)內，利用將近
一頁半之大篇幅，記敘其如何對於王燦忠妥適量刑之理由，在法
定刑「無期徒刑或五年以上有期徒刑」範圍內，擇定宣告有期徒
刑八年，要無王燦忠上訴意旨所指違反比例原則、平等原則之違
法、濫權、失當情形。(四)、妨害國幣懲治條例第六條規定：「犯
本條例之罪者，其銀類、金類新舊各種硬幣、偽造、變造或損毀
之幣券，不問屬於犯人與否，沒收之。」就偽、變造幣券罪而言
，係指偽造、變造完成之幣券，並不包含其半成品；易言之，倘
係偽造之半成品，尚無逕依上揭特別法規定沒收之餘地，而應回
歸適用普通刑法之規定。又刑法第二百條所定：「偽造、變造之
通用貨幣、紙幣、銀行券，減損分量之通用貨幣及前條之器械原
料，不問屬於犯人與否，沒收之。」其中所稱貨幣、紙幣、銀行
券，亦專指偽造、變造完成之成品，不包含半成品；所稱器械原
料，專指同法第一百九十九條意圖供偽造、變造或減損上揭幣券
或分量之用，而製造、交付或收受之各項器械原料，並不包括犯
其他法條所用之器械原料，是若行為人非犯該第一百九十九條之
罪，而係犯本章其他之罪，則其所用器械原料或所得之半成品，
應視各該性質，分別依刑法第三十八條第一項第二款或第三款規
定為沒收之宣告。原判決就偽造完成之通用硬幣，依妨害國幣懲
治條例第六條規定予以沒收；就半成品及偽造用之器械原料，依
刑法第三十八條第一項第二款規定宣告沒收，難認有王燦忠上訴
意旨所指法則適用違法之情形存在。至未扣案之牛角坑廠房機具
、原料，既非屬違禁物，又非係應義務沒收之幣券，且乏證可認
仍然存在，為免執行困難，未予宣告沒收，於法同無不合，上訴
意旨指摘其違誤，尤與上訴制度在於請求更為有利於己之救濟設
計本旨不符。依上說明，應認其等之上訴，皆為違背法律上之程
式，均予駁回。
據上論結，應依刑事訴訟法第三百九十五條前段，判決如主文。
中    華    民    國  一○○  年    五    月  二十六  日
                      最高法院刑事第八庭
                          審判長法官  花  滿  堂  
                                法官  黃  正  興  
                                法官  洪  昌  宏  
                                法官  徐  昌  錦  
                                法官  王  聰  明  
本件正本證明與原本無異
                                      書  記  官  
中    華    民    國  一○○  年    五    月   三十   日
                                                       s